【裁判字號】    99,訴,267
【裁判日期】    990531
【裁判案由】    拆屋還地 等
【裁判全文】
臺灣高雄地方法院民事判決               99年度訴字第267號
原      告  乙○○
訴訟代理人  劉思龍律師
被      告  丁○○
            壬○○
訴訟代理人  癸○○
訴訟代理人  李文禎律師
            黃如流律師
            黃小舫律師
上列當事人間拆屋還地等事件，經本院於民國99年5 月31日言詞
辯論終結，判決如下：
    主      文
被告壬○○應將坐落高雄縣阿蓮鄉○○○段九九之二地號土地上
如附圖所示A 部分（面積一一五平方公尺）、B 部分（面積一零
三平方公尺）、C 部分（面積八九平方公尺）之地上物拆除後將
土地返還予原告。
被告壬○○應給付原告新台幣伍萬陸仟柒佰參拾參元及自民國九
十九年一月十六日起至清償日止，按年息百分之五計算之利息，
並應自民國九十九年一月一日起至返還前開土地之日止，按月給
付原告新台幣壹仟貳佰貳拾捌元。
被告丁○○應將坐落高雄縣阿蓮鄉○○○段九九之二地號土地上
如附圖所示D 部分（面積一七三平方公尺）之地上物拆除後將土
地返還予原告。
被告丁○○應給付原告新台幣參萬壹仟玖佰柒拾壹元及自民國九
十九年一月一日起至清償日止，按年息百分之五計算之利息，並
應自民國九十九年一月一日起至返還前開土地之日止，按月給付
原告新台幣陸佰玖拾貳元。
原告其餘之訴駁回。
訴訟費用由被告壬○○負擔五十分之二十一，被告丁○○負擔十
分之三，餘由原告負擔。
本判決關於原告勝訴部分，於原告以新台幣玖拾玖萬元為被告供
擔保後，得假執行。但被告壬○○、丁○○如分別以新台幣壹佰
玖拾萬元、新台幣壹佰零柒萬元為原告預供擔保，得免為假執行
。
原告其餘假執行之聲請駁回。
    事實及理由
一、原告主張：坐落高雄縣阿蓮鄉○○○段99-2地號土地（下稱
    系爭土地）為伊所有。詎被告壬○○、丁○○並無合法權源
    而在系爭土地內興建如附圖所示之地上物即門牌號碼高雄縣
    阿蓮鄉○○村○○路19號、20號房屋（下稱系爭建物A 、B
    ）占有使用達5 年以上，爰依民法第767 條規定，請求壬○
    ○、丁○○將系爭土地上之地上物拆除，並返還占用土地予
    伊，又壬○○、丁○○無法律上原因占有使用系爭土地，受
    有相當於租金之利益，並致原告受有損害，爰依民法第179
    條規定，以系爭土地申報地價年息10% 為標準，請求被告返
    還利益。並聲明：（一）被告壬○○應將系爭土地如附圖所
    示A 部分面積115 ㎡、B 部分面積103 ㎡、C 部分面積89㎡
    之地上物拆除，並將土地返還予原告，並應給付自民國94年
    1 月1 日起至98年12月31日止按申報地價年息10％計算之相
    當租金計11 7,888元，及自起訴狀繕本送達之翌日即99年1
    月16日起至清償日止，按年息5 ％計算之利息，暨自99年1
    月1 日起至返還系爭土地之日止，按月給付1,964.8 元之相
    當租金。（二）被告丁○○應將系爭土地如附圖所示D 部分
    面積173 ㎡之地上物拆除，並將土地返還予原告。並應給付
    自94年1 月1 日起至98年12月31日止按申報地價年息10％計
    算之相當租金計66,432元，及自起訴狀繕本送達之翌日即99
    年1 月1 日起至清償日止，按年息5 ％計算之利息，暨自99
    年1 月1 日起至返還系爭土地之日止，按月給付1,107.2 元
    之相當租金。（三）願供擔保，請准宣告假執行。
二、被告壬○○則以：伊於57年間以現金4,000 元向原告之被繼
    承人朱萬成購買系爭土地之部分，並搭建系爭建物A 使用迄
    今，雙方當時雖未簽訂書面之買賣契約書，惟因同時有多人
    一同向擔任省議員之朱萬成購買系爭土地，朱萬成表示將來
    再一同辦理過戶，致伊未積極要求辦理過戶，是伊自屬有權
    占有，又縱認原告請求有理由，原告請求之金額亦屬過高等
    語，資為抗辯。並聲明：（一）原告之訴駁回。（二）如受
    不利判決，願供擔保請准宣告免為假執行。
三、被告丁○○則以：伊於80年間以39或40萬元向訴外人發仔購
    買系爭建物B ，雙方固未簽訂書面之買賣契約，且伊未一併
    購買坐落系爭土地之基地，惟因發仔表示其已向朱萬成購得
    系爭建物B 之基地，僅尚未辦理登記，是伊既已買受取得系
    爭建物，則就系爭建物B 坐落系爭土地之基地自屬有權使用
    ，原告之請求為無理由等語，資為抗辯。並聲明：（一）原
    告之訴駁回。（二）如受不利判決，願供擔保請准宣告免為
    假執行。
四、兩造不爭執之事項：
（一）系爭土地為原告所有，有土地登記謄本在卷可參。
（二）系爭建物A 、B 均為未保存登記建物，高雄縣政府地方稅
      務局岡山分局函覆系爭建物A 之房屋納稅義務人為盧鄭閃
      君（為壬○○之配偶，已於97年5 月5 日死亡），系爭建
      物B 則查無房屋稅設立稅籍資料。
五、本件之爭點：
（一）被告就系爭土地有無合法占有使用權源？原告請求被告拆
      屋還地是否有據？
（二）若被告應返還相當於租金之利益，其金額以若干為適當？
六、被告就系爭土地有無合法占有使用權源？原告請求被告拆屋
    還地是否有據？
（一）壬○○固辯以：伊於57年間已以現金4,000 元向原告之被
      繼承人朱萬成購買系爭建物A 坐落系爭土地之部分，並搭
      建系爭建物A 使用迄今云云，惟為原告所否認。經查，證
      人己○○於本院到庭證述：30年前壬○○曾告知伊系爭建
      物坐落之基地係向朱萬成購得，當時伊未向朱萬成求證。
      壬○○向朱萬成購買系爭土地時，伊並未在現場等語（見
      本院卷第63頁）；證人庚○於本院到庭證述：壬○○告訴
      伊要蓋屋，買地價款已付清予地主，伊未與朱萬成接洽過
      ，壬○○向朱萬成購買系爭土地時，伊並未在現場等語（
      見本院卷第63頁），是上開證人係經由壬○○單方之告知
      ，始知壬○○向朱萬成購地之事，其等並未親見壬○○與
      朱萬成間買賣土地之過程，亦未向朱萬成求證或與朱萬成
      接洽，自難以其等轉述壬○○之片面之詞，為有利於壬○
      ○之事實認定。
（二）壬○○雖又提出其於85年5 月7 日向高雄縣阿蓮鄉調解委
      員會聲請調解筆錄為證（見本院卷第84頁），惟該聲請調
      解筆錄係載：「本人於民國53年5 月20日以新台幣肆仟元
      向乙○○之父親朱萬成購得峰山村峰南路19號之建地，對
      方至今尚未辦理不動產轉移登記，謹聲請調解。」等語，
      此為壬○○單方聲請調解所簡述之事件概要，尚難遽認壬
      ○○確有向朱萬成購得系爭建物A 之基地。又依壬○○所
      另提85年5 月29日之高雄縣阿蓮鄉調解委員會調解書及85
      年7 月6 日之調解筆錄（見本院卷第86、87頁），其調解
      內容係載：「聲請人（壬○○）在對造人（原告）所有坐
      落阿蓮鄉○○○段100-1-4 、92-2-17 地號內土地，向對
      造父親（朱萬成亡故）買賣部分土地建屋，因故未辦理登
      記過戶事件，雙方經調解成立，內容如左：一、對造人願
      將上列地號土地，按聲請人現在所使用的面積，向地政事
      務所申請分割，分割後以實際面積，依據84年公告地價買
      賣計款、稅金（包括增值稅）由聲請人負擔，辦理登記。
      二、聲請人願提供房屋稅籍證明書供對造人備用。三、聲
      請人在上列地號內，現使用範圍內農地（地目旱），經對
      造人申請變更地目為「建」後，土地買賣價款，亦照第一
      項建地地價方法處理。」等語；「聲請人向路竹地政事務
      所申請分割後，雙方同意依照85年5 月29日所調解內容買
      賣辦理登記。」等語。綜觀上開調解內容全文，原告並未
      承認壬○○與朱萬成間就系爭土地之買賣為真正，而係與
      壬○○就壬○○現所使用之土地面積互為買賣之協議，是
      若壬○○先前確已向朱萬成購得系爭建物A 坐落之基地，
      其何須再向朱萬成之子即原告就同一標的另為購買？且原
      告所舉證人即上開調解書之調解委員甲○○、戊○○、丙
      ○○於本院到庭均一致證述：該調解內容因時間距今過久
      已不復記憶等語（見本院卷第111-113 頁），亦難為有利
      於壬○○之事實認定，而壬○○始終復未能提出其與朱萬
      成買賣部分系爭土地之書面契約，自難認壬○○與朱萬成
      間有買賣部分系爭土地之情，故壬○○辯稱：伊已向朱萬
      成購買系爭建物A 坐落之基地，係屬有權占有云云，委無
      可採。
（三）丁○○固辯以：伊於80年間以39或40萬元向訴外人發仔購
      買系爭建物B ，故伊就系爭建物B 坐落之基地係屬有權使
      用云云，惟為原告所否認。查證人辛○○於本院到庭證述
      ：伊僅出賣系爭建物B 予丁○○，並未連同該建物之基地
      一併出賣予丁○○，伊向前手購買該建物時，亦未一併購
      買該建物之基地等語（見本院卷第90頁），而丁○○對於
      其向前手購買系爭建物B 時，並未一併購買該建物坐落之
      基地及詢問系爭建物B 占用系爭土地之權源乙情，亦不爭
      執，是丁○○所有系爭建物B 占用系爭土地並無合法權源
      ，係屬無權占有，應堪認定。丁○○上開所辯，並非可採
      。
（四）綜上，系爭土地既為原告所有，被告未經同意而無正當權
      源占有系爭土地，自屬無權占有，從而，原告依民法第76
      7 條規定，請求壬○○應將系爭土地如附圖所示A 部分面
      積115 ㎡、B 部分面積103 ㎡、C 部分面積89㎡之地上物
      拆除，並將土地返還予原告；丁○○應將系爭土地如附圖
      所示D 部分面積173 ㎡之地上物拆除，並將土地返還予原
      告，洵屬有據，應予准許。
七、若被告應返還相當於租金之利益，其金額以若干為適當？
    按無法律上原因而受利益，致他人受損害，應返還其利益。
    雖有法律上原因，而其後已不存在者，亦同。民法第179 條
    定有明文。故其得請求之範圍，應以對方所受之利益為度。
    而無權占有他人土地，可能獲得相當於租金之利益，為社會
    通常觀念。最高法院61年度台上字第1695號判例可供參照。
    次按城市地方房屋之租金，以不超過土地及其建築物申報總
    價額年息10％為限，並為租用基地建築房屋所準用，土地法
    第97條第1 項、第105 條分別定有明文。所謂土地總價額，
    係以法定地價為準，土地法施行法第25條定有明文。而法定
    地價，依土地法第148 條規定，係土地所有人依該法規定所
    申報之地價。又按土地法第97條第1 項之所謂年息10％為限
    ，乃指租金之最高限額而言，並非必須照申報價額年息10％
    計算之，且尚須斟酌基地之位置、工商繁榮程度、使用人利
    用基地之經濟價值、所受利益、彼等關係及社會感情等情事
    ，以為決定，最高法院亦著有68年台上字第371 號判例可資
    參照。本件壬○○、丁○○無權占用原告所有之如附圖所示
    面積分別為307 、173 平方公尺之系爭土地，以供其系爭建
    物基地使用已達5 年以上，業如前述，是壬○○、丁○○就
    此依社會通念自受有相當於租金之利益，而原告亦因此未能
    利用系爭土地，當亦受有損害，則揆諸前開裁判意旨，原告
    自得依法請求被告給付相當於租金之不當利益。又系爭土地
    於93年1 月間、96年1 月間、99年1 月間之申報地價各為每
    平方公尺696 元、768 元、960 元，有地價謄本在卷可按（
    見本院卷第100 頁），另系爭土地前有高雄縣阿蓮鄉○○路
    ，鄰近國道三號高速公路，交通便利，生活機能不佳，工商
    業活動不發達，亦經本院勘驗現場屬實，並有勘驗筆錄及現
    場照片足參（見本院卷第70-75 頁），本院審酌系爭土地附
    近繁榮程度，使用狀況，並考量目前社會經濟情況等情，認
    為原告請求以按申報地價年息10％計算被告占用系爭土地所
    受相當於租金之利益，尚屬過高，而應以申報地價年息5 ％
    計算始為相當，故依被告所占用之土地面積、申報地價及年
    租率計算結果，其自94年1 月1 日起至95年12月31日止占用
    系爭土地所應給付相當於租金之利益，壬○○部分為56,733
    元【計算式：94.1.1～95.12.31：｛696 （元/ 平方公尺）
    ×307 （平方公尺）×5/100 ｝×2 ＝21367 ；96.1.1～
    98.12.31：｛768 （元/ 平方公尺）×307 （平方公尺）×
    5/ 100｝×3 ＝35366 ；21367+35366 ＝56733 ，小數點以
    下四捨五入】；丁○○部分為31,971元【計算式：94.1.1～
    95.12.31：｛696 （元/ 平方公尺）×173 （平方公尺）×
    5/100 ｝×2 ＝12041 ；96.1.1～98.12.31：｛76 8（元/
    平方公尺）×173 （平方公尺）×5/ 100｝×3 ＝19930 ；
    12041+19 930＝31971 ，小數點以下四捨五入】。從而，原
    告請求壬○○應給付56,733元及其法定遲延利息，暨自99年
    1 月16日起至返還系爭土地之日止按月給付1,228 元【計算
    式：｛960 （元/ 平方公尺）×370 （平方公尺）×5/100
    ｝/12 ＝1228，小數點以下四捨五入】；原告請求丁○○應
    給付31,971元及其法定遲延利息，暨自99年1 月1 日起至返
    還系爭土地之日止按月給付692 元【計算式：｛96 0（元/
    平方公尺）×173 （平方公尺）×5/100 ｝/12 ＝692 ，小
    數點以下四捨五入】，尚屬有據，應予准許，其逾此範圍外
    之請求，於法無據，應予駁回。
八、本件原告勝訴部分，兩造均陳明願供擔保請准分別宣告假執
    行或免為假執行，本院經審核均無不合，爰就原告勝訴部分
    分別酌定相當擔保金額准許之。至原告敗訴部分，其假執行
    之聲請已失所附麗，應予駁回。
九、據上論結，本件原告之訴為一部有理由，一部無理由，依民
    事訴訟法第79條、第390 條第2 項、第392 條，判決如主文
    。
中    華    民    國    99    年    5     月    31    日
                    民事鳳山分庭法  官  何悅芳
正本係照原本作成。
如不服本判決，應於送達後20日內，向本院提出上訴狀並表明上
訴理由，如於本判決宣示後送達前提起上訴者，應於判決送達後
10日內補提上訴理由書（須附繕本）。
中    華    民    國    99    年    5     月    31    日
                                書記官  陳俐嫺

司法院資訊處製作；財團法人民間司法改革基金會備份。
